臺灣臺南地方法院民事判決　　　　　　 99年度重訴字第120號
原　　　告　中華工程股份有限公司
法定代理人　嚴雋泰
訴訟代理人　林峻立律師
被　　　告　南部科學工業園區管理局
法定代理人　陳俊偉
訴訟代理人　劉豐州律師
訴訟代理人　曾瓊瑤律師
上列當事人間請求給付扣款事件，經本院於民國100年2月17日言
詞辯論終結，判決如下：
    主      文
被告應給付原告新台幣壹仟肆佰零玖萬捌仟貳佰貳拾元，及其中
新台幣伍佰陸拾柒萬仟零伍元，自民國97年10月22日起，其中
新台幣佰玖拾陸萬玖仟捌佰元，自民國97年9月24日起，其中
新台幣肆佰肆拾伍萬伍仟肆佰壹拾伍元，自民國99年5月31日起
，均至清償日止，按年息百分之五計算之利息。
原告其餘之訴駁回。
訴訟費用新台幣壹拾萬陸仟零捌拾元由被告負擔。
本判決原告勝訴部分，於原告以新台幣肆佰柒拾萬元供擔保後，
得假執行。但被告如於執行標的物拍定、變賣前，以新臺幣壹仟
肆佰零玖萬捌仟貳佰貳拾元為原告預供擔保後，得免為假執行。
原告其餘假執行之聲請駁回。
    事實及理由
甲、程序方面：
    按訴狀送達後，原告不得將原訴變更或追加他訴。但擴張或
    減縮應受判決事項之聲明者，不在此限。民事訴訟法第255
    條第1項第3款定有明文。經查，本件原告起訴請求被告應給
    付原告新台幣（下同）10,895,568元，及自本件支付命令送
    達翌日起即民國99年5月26日起至清償日止按週年利率百分
    之5計算之利息；嗣於訴狀送達後，原告於99年8月3日提出
    準備書狀，擴張應受判決事項之聲明，請求被告應給付原告
    14,098,220元，及其中8,353,399元自97年10月22日起至清
    償日止，其中5,744,821自97年9月24日起至清償日止，均按
    週年利率百分之5計算之利息（見本院卷第22-24頁），核與
    上開規定相符，應予准許。
乙、實體方面：
一、原告主張：
（一）原告與被告前於94年5月5日簽訂「南科高雄園區銜接中山
      高速公路聯絡道工程（第一標）」及「南科高雄園區銜接
      中山高速公路聯絡道工程（第二標）」契約書（下稱系爭
      二工程合約），詛料被告將系爭二工程已計價之詳細價目
      表第壹十-02項「施工中路權外魚池影響補償費」，任意
      扣回（詳原證2號）。原告就上揭扣款雖以97年7月4日（
      九七）中工營字第97052101-2號函文，向被告嚴正表示異
      議（詳原證3號），惟被告仍依監造單位台灣世曦工程顧
      問股份有限公司（以下稱台灣世曦公司）之建議（詳原證
      4號），予以扣款（詳原證5號），合先敘明。
（二）原告依約得請求被告給付系爭二工程詳細價目表第壹十
      -02項「施工中路權外魚池影響補償費」之結算金額：第
      一標8,353,399元、第二標5,744,821元，合計14,098,200
      元之扣款，茲說明如下：
    1.依系爭二工程「工程結算驗收證明書」備註欄所載：「本
      工程之第壹十-02項『施工中路權外魚池影響補償費』編
      列疑慮尚未釐清，已於第41期估驗款先予扣回在案（本局
      南管字0970020825號函），待釐清後依契約規定辦理，故
      本次結算不含該項相關費用（含物價指數調整款）計
      8,353,399元（如附表八）」（第一標）、「本工程之第
      壹十-02項『施工中路權外魚池影響補償費』編列疑慮尚
      未釐清，已於第35期估驗款先予扣回在案（本局南管字
      0970020825號函），待釐清後依契約規定辦理，故本次結
      算不含該項相關費用（含物價指數調整款）計5,744,821
      元（如附表八）」（第二標）（詳原證6號），可知被告
      就系爭二工程合約詳細價目表第壹十-02項「施工中路權
      外魚池影響補償費」之扣款結算金額分別為8,353,399元
      （第一標）、5,744,821元（第二標），此正係本件訴訟
      原告請求之金額。
    2.查被告上揭扣款，不論依被告97年6月19日南營字第09700
      136032號函、97年8月13日南營字第0970018367號函，或
      台灣世曦公司97年7月11日（97）KS高科字第0587號函（
      詳原證2號、原證5號、原證4號），無非係以該項「施工
      中路權外魚池影響補償費」編列於發包工程費，有所疑慮
      ，問題是：
      (1)此與原告有何關聯？被告憑何依據為上揭扣款？
      (2)況查系爭二工程之「施工中路權外魚池影響補償費」部
        分，合約施工說明E.「工程用地」規定如下:「承商為
        工程施工、開挖、設立施工設備、施工便道等所需使用
        之私地，由承包商提出用地及影響漁塭補償計畫後，經
        業主同意後向土地所有人租用或提供漁池影響補償。租
        地所需費用已編列於合約『施工中租地費』項目內，施
        工期間路權外受影響漁池之補償己編列於合約『施工中
        路權外魚池影響補償費』項目內；該二項費用按合約單
        價依實作數量給付。」（詳原證7號）。依上揭規定可
        知，原告當可請求被告給付系爭二工程合約詳細價目表
        第壹十-02項「施工中路權外魚池影響補償費」之工程
        款。
      (3)尤其被告上揭疑慮早經釐清，此觀諸行政院公共工程委
        員會調0000000號調解成立書自明：「綜上所述，本案
        『施工中路權外漁池影響補償費』費用雖未明刊於經費
        估算編列手冊，惟經費估算編列手冊係供工程主辦機關
        概估計畫經費與上級機關審核時之參考，非屬標準設計
        作業規範，其疑義業經政府採購法主管機關依職權審酌
        ，他造當事人亦於工程招標文件將其列為得標廠商應辦
        理事項，釐清其性質係屬政府採購之對價給付行為，並
        無違反相關法規，故機關給付申請人該項費用，應符公
        允；他造當事人不給付申請人依約履行之工作費用，難
        謂有據。」（詳原證8號）。
      3.綜上可知，被告因所謂系爭二工程合約詳細價目表第壹
        十-02項「施工中路權外魚池影響補償費」之編列疑慮
        ，而將系爭二工程合約詳細價目表第壹十-02項「施工
        中路權外魚池影響補償費」之結算金額8,353,399元（
        第一標）、5,744,821元（第二標），先予扣款，此觀
        系爭二工程「工程結算驗收證明書」備註欄即明（詳原
        證6號），惟依上揭說明可知，此一扣款於約無據，是
        原告自得請求被告給付該8,353,399元（第一標）、
        5,744,821元（第二標），合計14,098,220元之扣款，
        並請求其中8,353,399元（第一標）自驗收合格97年10
        月21日之翌日即97年10月22日起至清償日止，及其中
        5,744,821元（第二標）自驗收合格97年9月23日之翌日
        即97年9月24日起至清償日止，均按年利率百分之五計
        算之利息。
（三）對被告就本件訴訟所提出之抗辯，原告茲予反駁說明如下
      ：
    1.被告雖謂工程驗收與工程項目是否依契約按實作數量計價
      應屬二事云云，惟按：
      (1)系爭二工程合約第21條「工程驗收」約定如下：「工程
        竣工，廠商應於竣工當日，將竣工日期書面通知監造單
        位及甲方。監造單位應於竣工後七日內，將竣工圖表、
        工程結算明細表及契約規定之其他資料，送請甲方容核
        。甲方應於收受全部資料之日起三十日內會同監造單位
        及廠商，依據契約、圖說或貨樣核對竣工之項目及數量
        辦理初驗，並作成初驗紀錄。初驗合格後，甲方應於二
        十日內辦理驗收。經驗收合格後，甲方應於十五日內填
        發結算驗收證明書」（詳原證1號）。
      (2)依上揭約定可知，系爭二工程合約之驗收乃係包括「工
        程結算明細表」及「竣工之項目及數量」等之審核在內
        ，是驗收當然會審核合約各該工作項目之數量及計價，
        迺被告竟謂工程驗收與工程項目是否依契約按實作數量
        計價應屬二事云云，殊屬無據。況若依被告上揭主張，
        系爭二工程之驗收竟可不管「工程項目是否依契約按實
        作數量計價」，即可認定為「合格」，並核發「結算驗
        收證明書予原告，此更誠難想像。
    2.被告雖謂「施工便道外魚塭土地使用費」屬假設工程項目
      ，故系爭二工程於驗收之工程項目應不包括原告本件請求
      遭扣回之「施工便道外魚塭土地使用費」部分云云，惟查
      ：
      (1)本件請求與被告此一主張有何關聯，難道被告認為上揭
        工作項目非屬系爭二工程合約「詳細價目表」所列載之
        工作項目？難道上揭工作項目於「工程結算驗收證明書
        」內根本不會出現？
      (2)事實上，原告請求系爭第一標工程扣款金額8,353,399
        元（即「施工便道外魚塭土地使用費」項目部分），乃
        係被告載明於「工程結算驗收證明書」之備註欄上（詳
        原證6號），且就工程項目相關費用之計算，被告又將
        其列為「工程結算驗收證明書」之附表八「施工中路權
        外魚池影響補償費相關費用計算說明」（詳原證13號）
        ，此既均屬「工程結算驗收證明書」之一部分，當然表
        示該「施工便道外魚塭土地使用費」之相關費用亦業經
        驗收，迺被告竟為上揭主張，此不但無據更與實情不符
        。
      (3)至於原告請求系爭第二標工程扣款金額5,744,821元（
        即「施工便道外魚塭土地使用費」項目部分），事實上
        亦係被告載明於「工程結算驗收證明書」之備註欄上（
        詳原證6號），且就工程項目相關費用之計算，被告又
        將其列為「工程結算驗收證明書」之附表八「施工中路
        權外魚池影響補償費相關費用計算說明」（詳原證14號
        ），此既均屬「工程結算驗收證明書」之一部分，當然
        表示該「施工便道外魚塭土地使用費」之相關費用亦業
        經驗收，迺被告竟為上揭主張，此不但無據更與實情不
        符。
    3.被告雖主張原告並未就「施工便道外魚塭土地使用費」依
      系爭二工程合約第6條第I項第l款「估驗計價」約定辦理
      云云，惟查：
      (1)系爭二工程業經被告「驗收合格」，並發給「工程結算
        驗收證明書」，是本件訴訟原告乃係針對遭被告扣回，
        並為被告所計算而載列於「工程結算驗收證明書」上之
        8,353,399元（第一標）、5,744,821元（第二標），請
        求被告返還，此與被告上揭主張之「估驗計價」，根本
        毫無關聯。
      (2)況查系爭二工程第壹十-02項「施工中路權外魚池影響
        補償費」5,673,005元（第一標）、3,969,800元（第
        二標），早經被告依系爭二工程合約第6條第1項第l款
        「估驗計價」約定，分別於95年9月21日第14期「估驗
        計價」（詳原證9號）及於95年3月25日第8期「估驗計
        價」（詳原證10號），被告又憑何無視上揭相關事證而
        於本件訴訟再為上揭爭執？
      (3)更有甚者，依被告97年8月27日函文及97年8月12日函文
        可知，該款項乃係因「撥付尚有疑慮待釐清」，而非「
        估驗計價尚有疑慮」，而於第41期估驗款及第35期估驗
        款中「先予扣回」（詳原證11號）（詳原證12號），被
        告又憑何無視上揭相關事證而於本件訴訟再為上揭爭執
        ？
    4.被告雖主張無法依合約「詳細價目表」第壹十-02項「施
      工便道外魚塭土地使用費」計算應給付之金額云云，惟查
      ：
      (1)查系爭二工程第壹十-02項「施工中路權外魚池影響補
        償費」5,673,005元（第一標）、3,969,800元（第二
        標），早經被告依系爭二工程合約第6條第l項第l款「
        估驗計價」約定，分別於95年9月21日第14期「估驗計
        價」（詳原證9號）及於95年3月25日第8期「估驗計價
        」（詳原證10號），甚至就各該期估驗計價款，早以
        95年11月20日南營字第0950026671號函（詳原證15號）
        及95年4月12日南營字第0950008174號函（詳原證16號
        ），通知業已付款予原告，原告並已出具發票與被告在
        案（詳原證15、16號），是被告主張無法依合約「詳細
        價目表」第壹十-02項「施工便道外魚塭土地使用費」
        計算應給付之金額云云，顯係刻意無視上揭相關事證而
        與實情有違更有失誠信。
      (2)原告請求系爭第一標及第二標工程扣款金額8,353,399
        元、5,744,821元（即「施工便道外魚塭土地使用費」
        項目部分），乃係被告載明於「工程結算驗收證明書」
        之備註欄上（詳原證6號），且就工程項目相關費用之
        計算，被告又將其列為「工程結算驗收證明書」之附表
        八「施工中路權外魚池影響補償費相關費用計算說明」
        （原證13號）（詳原證14號），在此情形下，被告竟主
        張無法依合約「詳細價目表」第壹十-02項「施工便道
        外魚塭土地使用費」計算應給付之金額云云，更殊難令
        原告置信。
      (3)況就系爭第一標工程部分，依被告所提被證6號估驗資
        料第2頁末行「總工程租地及影響面積合計」欄之記載，
        其中「租地面積」及「魚塭影響面積」之數量分別為「
        8218.99」、「61000.05」，此對照該工程95年9月21日
        第14期估驗單工作項目第壹十-01項「施工中租地面積
        費用」、第壹十-02項「施工中路權外魚池影響補償費
        ：之「至本期累計完成數量」，亦為「8218.99」、「
        61000.05」（詳原證9號）；而就系爭第二標工程部分
        ，依監造單位審核並用印之「結算數量計算書」，其上
        載明「施工中租地面積費用」、「施工中路權外魚池影
        響補償費」之工程結算數量為「10100.00」、「43149.
        85」（原證17號），此對照該工程95年3月25日第8期估
        驗單工作項目第壹十-01項「施工中租地面積費用」、
        第壹十-02項「施工中路權外魚池影響補償費」之「至
        本期累計完成數量」，亦為「10100.00」、「43150.00
        」（詳原證10號），均足證被告上揭主張確委無可採。
    5.被告雖謂系爭二工程之「施工中路權外魚池影響補償費」
      未經驗收合格云云，惟查：
      (1)系爭二工程之「施工中路權外魚池影響補償費」項目乃
        係系爭二工程之工作項目之一，此觀系爭第一標工程95
        年9月21日第14期估驗單工作項目第壹十-02項「施工中
        路權外魚池影響補償費」及系爭第二標工程95年3月25
        日第8期估驗單工作項目第壹十-02項「施工中路權外魚
        池影響補償費」（詳原證9、10號）即明。
      (2)系爭二工程之「施工中路權外魚池影響補償費」項目既
        係系爭二工程之工作項目之一，而系爭二工程又業經被
        告於各該工程「工程結算驗收證明書」之驗收意見欄上
        註明「本項工程經辦理驗收，其結果為合格」（詳原證
        6號），被告竟於本件訴訟主張系爭二工程之「施工中
        路權外魚池影響補償費」未經驗收合格云云，自屬無據
        。
    6.被告雖主張其得扣回已估驗之計價款云云，惟查：
      (1)系爭二工程業經被告「驗收合格」，並發給「工程結算
        驗收證明書」，是本件訴訟原告乃係針對遭被告扣回，
        並為被告所計算而載列於「工程結算驗收證明書」上之
        8,353,399元（第一標）、5,744,821元（第二標），請
        求被告返還，此與被告上揭主張之「估驗計價」，根本
        毫無關聯。
      (2)更有甚者，依被告97年8月27日函文及97年8月12日函文
        可知，該款項乃係因「撥付尚有疑慮符釐清」，而非「
        估驗計價尚有疑慮」，而於第41期估驗款及第35期估驗
        款中「先予扣回」（詳原證11號）（詳原證12號），被
        告又憑何無視上揭相關事證而於本件訴訟再為上揭爭執
        ？
（四）爰聲明：
    1.被告應給付原告14,098,220元，及其中8,353,399元，自
      97年10月22日起，其中5,744,821元，自97年9月24日起，
      均至清償日止，按年息百分之五計算之利息。
    2.訴訟費用由被告負擔。
    3.原告願供擔保請准宣告假執行。
二、被告則以：
（一）按兩造簽定之「施工便道外漁塭範圍內土地使用費協議書
      」施工規範第01000章2.04節第E項內文相關名稱已修改為
      ：「E.工程用地承商為工程施工、開挖、設立施工設備、
      施工便道等所需使用之私地，由承包商提出用地及影響漁
      塭土地使用計畫後，經業主同意後向土地所有人租用或提
      供漁池土地使用費。租地所需費用已編列於合約『施工中
      租地費』項目內，施工期間路權外受影響漁塭之土地使用
      已編列於合約『施工便道外漁塭範圍內土地使用費』項目
      內；該二項費用按合約單價依實作數量給付。」（詳被證
      1號）。
（二）復按系爭二工程合約第6條約定：「付款時間點及審核程
      序：一估驗計價部分：(一)乙方應於申請估驗計價時提出估
      驗計價表(單)及相關佐證資料，送請監造單位轉請甲方核
      付。」（詳被證2號）
（三）由上可知，原告欲請領「施工便道外漁塭範圍內土地使用
      費」，應提出用地及影響漁塭土地使用計畫，經被告同意
      復，依合約約定提出估驗計價表(單)及相關佐證資料，俾
      被告依合約詳細價目表約定之單價（詳被證3號）及實作
      數量後計算應給付之金額。
（四）查被告固曾按原告主張數量計付「施工中路權外漁池影響
      補償費」之估驗款，惟嗣後發現原告未依約提出相關估驗
      佐證資料前，被告自得先行扣回已給付之估驗款：
    1.按「估驗款之給付僅為基於融資予承攬人之目的所為暫付
      款性質而已，不涉及工程驗收，亦不應視為承攬報酬支付
      之結果。故定作人給付估驗款，不能遽予認為定作人已承
      認承攪人所交付之工作內容、受領工作而不為保留，或遽
      認兩造即已完全同意各期應頜工程款之數額，而不得再對
      該估驗計價款有爭議。」臺灣高等法院著有98年度上字第
      964號民事判決可參。
    2.原告主張系爭二工程項目，業經估臉計價程序，故被告分
      別扣回系爭二工程之「施工便道外漁塭土地使用費」
      5,673,005元、3,969,800元，並無所據云云。惟查，被告
      固於系爭工程第14期（第一標）、第8期（第二標）估驗
      時，按原告主張數量計給估驗款，惟依上聞實務見解，工
      程估驗款之付款不視為工程之驗收，亦不得遽認被告已完
      全同意原告該期應頜估驗款之數額，而不得再對該估驗計
      價款有爭議。
    3.依系爭二工程合約第6條約定：「付款時間點及審核程序
      ：一估驗計價部分:(一)乙方應於申請估驗計價時提出估驗
      計價表(單)及相關佐證資料，送請監造單位轉請甲方核付
      。」原告須於申請估驗計價時依契約約定提出估驗計價表
      (單)及相關佐證資料，是倘原告請頜估驗款時，未依上開
      規定檢附相關佐證資料，則就該部分估驗款原告即無請求
      之權利，縱被告已為撥付，並經原告受領，亦因原告受領
      該部分估驗款並無請求之權利，其已受領之估驗款即屬不
      當得利，被告自可先予扣回。
    4.經查，原告分別於系爭二工程第14期（第一標）、第8期
      （第二標）就工程項目「施工中租地面積費用」及「施工
      中路權外漁池影響補償費」（契約變更後：施工便道外漁
      塭範圍內土地使用費）申請估驗計價時，僅提出原告與土
      地所有權人之「協議書」及土地登記謄本憑證，作為佐證
      資料（詳被證6、7號）。
    5.然而，以系爭工程第一標原告與土地所有權人「曾武賓」
      簽定之協議書為例，其約定：「一、本工程為南科高雄園
      區銜接中山高速公路聯絡道工程（第一標）。二、甲方所
      有坐落於高雄縣路竹鄉○○段0000-0000、0000-0000、
      0000-0000、0000-0000、0000-0000、0000-0000地號供乙
      方使用。三、使用期限自94年9月26日至95年5月26日。四
      、使用期限屆滿，乙方負責將甲方之土地恢復原狀需經甲
      乙雙方認可，土地恢復原狀後甲方不得提出任何要求，並
      放棄先訴抗辯權，恐口無憑，特立此協議書。五、租金一
      次全部給付，且甲方同意租賃所得稅，由乙方租金內代為
      扣繳。」等語（其他土地所有權人之情形類似），足見原
      告與土地所有權人之「協議書」內容僅表明工程名稱、承
      租土地地號、使用期間、使用期滿應回復原狀、租金為一
      次全部給付等（詳被證6、7號），僅得作為系爭二工程「
      壹十-01施工中租地面積費用」之佐證，至於「壹十-02施
      工便道外漁塭範圍內土地使用費」部分，包括施工便道外
      漁塭範圍內影響面積為何？給付施工便道外漁塭範圍內土
      地使用費為何？全無佐證資料。
    6.綜上所述，原告就系爭二工程「壹十-02施工便道外漁塭
      範圍內土地使用費」部分申請估驗計價時，因未提出任何
      佐證資料，而無請求之權利，被告固曾按原告主張之數量
      計給估驗款，惟嗣後發現原告於估驗時未檢具足以證明其
      所主張之數量之相關佐證資料時，自可通知原告補提，並
      於原告未補提相關佐證資料前，先行扣回已支付之該部分
      估驗款。
（五）又系爭二工程之「施工便道外漁塭範圍內土地使用費」，
      未經被告驗收合格：
    1.原告提出系爭工程第二標之「結算數量計算書」主張「施
      工中租地面積費用」、「施工中路權外漁池影響補償費」
      之工程結算數量與該工程第8期估驗單中所載之「施工中
      租地面積費用」、「施工中路權外漁池影響補償費」之「
      至本期累計完成數量」相符云云（詳原證17號）。惟查，
      對於系爭二工程之「施工中租地面積費用」，雙方已無爭
      議，然由系爭工程第二標之「壹十-02施工中路權外漁池
      影響補償費」工作項目部分記載「「工程結算數量：0.00
      」即可證明「施工中路權外漁池影響補償費」，確實未經
      工程結算。
    2.又原告編製之「工程結算明細表」中，就系爭二工程之「
      施工中路權外漁池影響補償費」工程項目並無記載結算金
      額（詳被證8號），足見，原告提送予被告審核之瞼收工
      程項目即不包括「施工中路權外漁池影響補償費」，系爭
      二工程之「施工中路權外漁池影響補償費」，確實未經辦
      理驗收，自非系爭二工程之「工程結算驗收證明書」所證
      明業經驗收結算之工程項目。
（六）再者，系爭工程第一、二標之「工程竣工結算總表」備註
      欄第2點均載明：「因壹十-02尚有計價爭議之疑慮，並依
      業主同意先予扣回在案（南營字第0970020825號函），待
      釐清復依契約規定辦理。故本次結算金額不含壹十-02施
      工中路權外漁池影響補償費5,673,005元整及相關金額（
      如工程品質管制費、承包商利潤值型營業稅等）共計金額
      619,010元及該項物調2,061,384元整，合計8,353,399元
      整。（詳附表八）」、「因壹十-02尚有計價爭議之疑慮
      ，並依業主同意扣回在案（南營字第0970019474號函），
      待釐清契約規定辦理。故本次結算金額不含壹十-02施工
      權外漁池影響補償費3,969,800元整及相關金額（如工程
      品質管制費、承包商利潤、加值型營業稅等）計金額
      433,165元及該項物價調整金額1,341,856元整，合計
      5,744,821元整。（詳附表八）」等語（詳原證6號），
      明確將系爭二工程中，原告所提報「壹十-02施工中路權
      外漁池影響補償費」之金額，排除於工程結算金額外，益
      證原告所提報之系爭二工程之「施工中路權外漁池影響補
      償費」部份，未經被告驗收合格。原告主張被告將扣款金
      額載明於「工程結算驗收證明書：之備註欄上，且就工程
      項目費用之計算列為「工程結算驗收證明書」之附表八，
      即表示「施工中路權外漁池影響補償費」業經驗收合格，
      被告應給付保留之扣款金額云云，實屬無據。
（七）原告一再主張系爭二工程「施工便道外漁塭土地使用費」
      ，業經估驗計價程序，被告於估驗款支付復再要求原告補
      提資料乃係刻意刁難云云。惟查，原告於系爭二工程「施
      工便道外漁塭土地使用費」申請估驗時，全未檢附佐證資
      料，以致被告就施工便道外漁塭範圍內影響面積為多少？
      原告給付予土地所有權人之土地使用費之數額為多少？均
      無法核實確定。經系爭二工程監造單位多次函促原告補提
      估驗佐證資料，俾依契約約定執行與計價（詳被證4、5、
      6、7號），詎原告迄今拒不提出，故於原告未依約提出相
      關佐證資料前，被告先行扣回已支付之估驗款，於法有據
      ，絕非刻意刁難。
（八）是由上述可知，於原告未依系爭契約約定，提出系爭二工
      程之「施工便道外漁塭範圍內土地使用費」之相關估驗佐
      證資料前，被告自得先行和回已付之估驗款。
（九）爰聲明：
    1.原告之訴及假執行之聲請均駁回。
    2.訴訟費用由原告負擔。
    3.如受不利判決，被告願供擔保，請准宣告免為假執行。
三、本件經依民事訴訟法第270條之1第1項第3款規定，整理並協
    議兩造不爭執事項暨簡化爭點為：
（一）兩造不爭執之事項：
    1.原告與被告前於民國94年5月5日簽訂「南科高雄園區銜接
      中山高速公路聯絡道工程（第一標）」及「南科高雄園區
      銜接中山高速公路聯絡道工程（第二標）」契約書（下稱
      系爭二工程合約，詳原證1號）。
    2.兩造對於系爭二工程「工程結算驗收證明書」備註欄所載
      「本工程之第壹十一02項『施工中路權外魚池影響補償費
      』編列疑慮尚未釐清」，業經兩造向行政院公共工程委員
      會申請調解，及簽定協議書將契約內容中「施工中路權外
      漁池影響補償費」變更為「施工中便道外漁塭範圍內土地
      使用費」後，釐清在案（詳原證8 號、被證1 號）。
    3.系爭二工程第壹十-02項「施工中路權外魚池影響補償費
      」新台幣5,673,005元（第一標）、3,969,800元（第二標
      ），早經被告分別於95年9月21日第14期估驗計價及於95
      年3月25日第8期估驗計價（詳原證9號）（詳原證10號）
      ，而給付工程款。其後被告分別於第41期估驗款及第35期
      估驗款中，以因撥付尚有疑慮待釐清而先予扣回上開工程
      款。（詳原證11號）（詳原證12號）。
    4.原告請求系爭第一標工程扣款金額8,353,399元，乃係上
      揭第14期估驗計價之第壹十-02項「施工中路權外魚池影
      響補償費」5,673,005元及相關金額（如工程品質管制費
      、承包商利潤、加值型營業稅計619,010元及該項物價調
      整金額2,061,384元之總和（8,353,399=5,673,005+
      619,010+2,061,384），此一金額並載明於「工程結算驗
      收證明書」及「竣工結算總表」之備註欄（詳原證6號）
      ，並列為「工程結算驗收證明書」之附表八（詳原證13號
      ）。
    5.原告請求系爭第二標工程扣款金額5,744,821元，乃係上
      揭第8期估驗計價之第壹十-02項「施工中路權外魚池影響
      補償費」3,969,800元及相關金額（如工程品質管制費、
      承包商利潤、加值型營業稅計433,165元及該項物價調整
      金額1,341,856元之總和（5,744,821=3,969,800+
      433,165+1,341,856），此一金額並載明於「工程結算驗
      收證明書」及「竣工結算總表」之備註欄（詳原證6號）
      ，並列為「工程結算驗收證明書」之附表八（詳原證14號
      ）。
     6.系爭二工程「工程結算驗收證明書」之「竣工結算總表
       」之備註欄均載明系爭二工程壹十-02施工中路權外漁池
       影響補償費，待釐清後依契約規定辦理。
（二）兩造爭執事項：
    1.原告是否已依系爭契約第6條約定，於申請估驗計價時提
      出相關佐證資料？
    2.原告依約得否請求被告返還系爭二工程遭被告扣回之工程
      款8,353,399元（第一標)，以及5,744,821元（第二標）
      ？如得以請求，被告自何時起負遲延責任？
四、得心證之理由：
（一）原告主張遭被告以系爭工程契約項次壹十-02施工中路權
      外漁池影響補償費（契約變更後稱「施工便道外漁塭範圍
      內土地使用費」），撥付尚有疑慮待釐清為由，自第41期
      估驗計價款中扣回之第一標第14期估驗款5,673,005元、
      自第35期估驗計價款中扣回第二標第8期估驗款3,969,800
      元（均以上金額未含工程品質管制費、承包商利潤、加值
      型營業稅）等情，業據提出被告97年8月27日函、97年8月
      12 日函為證（見原證11、12，本院卷第66-71頁）。又上
      開二筆扣款加計工程品質管制費、承包商利潤、加值型營
      業稅，原告得向被告請求之總工程款分別為8,353,399元
      （第一標）、5,744,821元（第二標），亦據原告提出工
      程結算證明書二紙（見原證6、7，本院卷第27、28頁）及
      施工中路權外漁池影響補償費相關費用計算說明二紙（見
      原證13、14，本院卷第72、73頁）為證，且為被告所不爭
      執，應可認定為真正。
（二）原告請求被告應返還原告前開遭扣回已給付之第一標估驗
      款5,373,005元、第二標估驗款3,969,800元等語；被告則
      以其嗣後發現原告未依約提出相關估驗佐證資料，自得先
      行扣回已給付之估驗款等語置辯。經查：
    1.按兩造簽定之「施工便道外漁塭範圍內土地使用費協議書
      」施工規範第01000章2.04節第E項內文相關名稱已修改為
      ：「E.工程用地承商為工程施工、開挖、設立施工設備、
      施工便道等所需使用之私地，由承包商提出用地及影響漁
      塭土地使用計畫後，經業主同意後向土地所有人租用或提
      供漁池土地使用費。租地所需費用已編列於合約『施工中
      租地費』項目內，施工期間路權外受影響漁塭之土地使用
      已編列於合約『施工便道外漁塭範圍內土地使用費』項目
      內；該二項費用按合約單價依實作數量給付。」（見被證
      1號，本院卷第40頁）。
    2.復按系爭二工程合約第6條約定：「付款時間點及審核程
      序：一估驗計價部分：(一)乙方（原告）應於申請估驗計價
      時提出估驗計價表(單)及相關佐證資料，送請監造單位轉
      請甲方（被告）核付。」（詳被證2號，本院卷第44頁）
      由上可知，原告欲請領「施工便道外漁塭範圍內土地使用
      費」，應提出用地及影響漁塭土地使用計畫，經被告同意
      後，依合約約定提出估驗計價表(單)及相關佐證資料，俾
      被告依合約詳細價目表約定之單價及實作數量後計算應給
      付之金額。
    3.查原告請求之第一標第14期估驗計價之第壹十-02項「施
      工中路權外魚池影響補償費」5,673,005元，早經原告提
      出相關佐證資料後，經被告依系爭工程合約第6條第1項第
      1款「估驗計價」約定，於95年9月21日第14期「估驗計價
      」，該期估驗計價款，亦經被告以95年11月20日南營字第
      0950026671號函，通知業已付款予原告，原告並已出具發
      票與被告在案，此有原告提出之第一標工程第14期工程估
      驗單節本、被告95年11月20日函及原告發票各一紙在卷可
      按（詳原證9、15號，本院卷第62、63、108頁）。另原告
      請求之第二標第8期估驗計價之第壹十-02項「施工中路權
      外魚池影響補償費」3,969,800元，亦早經原告提出相關
      佐證資料後，經被告依系爭二工程合約第6條第1項第1款
      「估驗計價」約定，於95年3月25日第8期「估驗計價」，
      再經被告以95年4月12日南營字第0950008174號函，通知
      業已付款予原告，原告並已出具發票與被告在案，此亦有
      原告提出之第二標工程第8期工程估驗單節本、被告99年4
      月12日函及發票各一紙在卷（詳原證10、16，本院卷第64
      、65、109頁）。
    4.雖被告稱其發現原告未依約提出相關估驗佐證資料，原告
      提出其與地主之協議書僅足以證明系爭工程合約之詳細價
      目表項目「壹十-01施工中租地面積費用」之佐證資料，
      至於「壹十-02施工便道外漁塭範圍內土地使用費部分」
      部分，包括施工便道外漁塭範圍影響面積為何？給付施工
      便道外漁塭範圍內土地使用費為何？全無佐證資料，被告
      自得先行扣回已給付之估驗款云云，然查：
      (1)按兩造對於工程之估驗計價僅於系爭工程契約第六條第
        一項第一款稱「提出…相關佐證資料，送請監造單位轉
        請甲方（被告）核付。」然對於佐證資料應如何提出之
        細節並未約定，此有該合約書在卷足憑。
      (2)原告對於系爭工程合約之詳細價目表（合約）項次「壹
        十-02項施工便道外漁塭範圍內土地使用費」之計價估
        驗，已據提出各所有權人租地面積、漁塭影響面積明細
        表及原告與土地所有人之協議書、土地登記第一類謄本
        等（被證6、本院卷第86-94頁）。雖被告稱上開協議書
        僅能為項目「壹十-01施工中租地面積費用」之佐證，
        而不足以作為「壹十-02施工便道外漁塭範圍內土地使
        用費部分」之佐證。然查，依被告所保留之被證6原告
        與訴外人曾武賓之協議書（見本院卷第88頁），訴外人
        曾武賓同意原告在系爭工程中使用之土地包括高雄縣路
        竹鄉○○段第0000-0000、0000-0000、0000-0000、
        0000-0000、0000-0000、0000-0000地號共六筆土地，
        再由原告提出之各所有權人租地面積、漁塭影響面積明
        細表觀之（見本院卷第86頁），訴外人曾武賓所有之
         0000-0000地號土地，面積1076.75平方公尺，並無出
        租予原告，但其中有990.52平方公尺之漁塭受影響。故
        原告與土地所有權人曾武賓所定訂之前開協議書，不僅
        僅是租地契約，同時亦是「施工便道外漁塭範圍內土地
        使用」之同意書，否則即無將0000-0000地號土地列入
        協議書中約定之餘地。被告謂原告全未提出「壹十-02
        施工便道外漁塭範圍內土地使用費」之佐證資料並無可
        採。
      (3)被告再謂，原告給付施工便道外漁塭範圍內土地使用費
        為何，全無佐證資料云云。然查，兩造就壹十-02之「
        施工便道外漁塭範圍內土地使用費」，每平方公尺之補
        償為63,500元（第一標）、43,150元（第二標），此有
        系爭二工程合約之詳細價目表在卷足按（見本院卷45、
        46頁），依此補償費單價，乘以前述各土地所有權人漁
        塭被影響面積，實可計算出原告給付之土地使用費為何
        ；被告稱原告未提出該部分之資料云云與事實不符。再
        者，於此完全相同之詳細價目表壹十-01「施工中租地
        面積費用」，原告向被告估驗請款，同樣是提出地主之
        協議書，協議書同樣亦未載明給付租金之數額，但被告
        謂此已符合相關佐證資料之提出，立場不一，被告此部
        分之抗辯難謂為有理由。
      (4)被告又謂，因原告未提出佐證資料，被告自得先行扣回
        已給付之估驗款云云，然查：被告將前開第一標第14期
        估驗計價之第壹十-02項「施工中路權外魚池影響補償
        費」5,673,005元，第二標第8期估驗計價之第壹十-02
        項「施工中路權外魚池影響補償費」3,969,800元自後
        期之工程款中扣回，並97年8月27日、97年8月12日發函
        予原告稱「另本工程契約項次壹十-02施工中路權外漁
        池影響補償費〈計5,673,005元（第一標）、3,969,800
        元（第二標）〉撥付有尚有疑慮待釐清，本局同意依台
        灣世曦工程股份有限公司97年6月5日世曦水字第097000
        36357號函建議於本期估驗款先予扣回，待釐清後依契
        約規定辦理（見原證11、12，本院卷第66-71頁）。而
        前述所稱「撥付尚有疑慮待釐清」，乃係指上開「施工
        中路權外魚池影響補償費」編列於發包工程費，有所疑
        慮，並非被告所主張之原告未提出佐證資料。嗣後，兩
        造就上開補償費之編列向行政院公共工程委員會申請調
        解，該會成立0000000號履約爭議調解成立書：「…綜
        上所述，本案『施工中路權外漁池影響補償費』費用雖
        未明刊於經費估算編列手冊，惟經費估算編列手冊係供
        工程主辦機關概估計畫經費與上級機關審核時之參考，
        非屬標準設計作業規範，其疑義業經政府採購法主管機
        關依職權審酌，他造當事人（即被告）亦於工程招標文
        件將其列為得標廠商應辦理事項，釐清其性質係屬政府
        採購之對價給付行為，並無違反相關法規，故機關給付
        申請人（即原告）該項費用，應符公允；他造當事人不
        給付申請人依約履行之工作費用，難謂有據。」，此有
        該調解成立書在卷足憑（詳原證8號、本院卷第30-32頁
        ）。故被告以補償費之編列有疑義而片面扣回已給付原
        告之工程款，嗣補償費疑慮釐清後，事隔多年，又改稱
        原告是未具備其他領款要件才扣回不願給付，實與履行
        債務之誠實信用有違背之處。
      (5)故原告遭被告以系爭二工程契約項次壹十-02施工中路
        權外漁池影響補償費，以撥付尚有疑慮待釐清為由，遭
        扣回之第一標第14期估驗款5,673,005元、及第二標第8
        期估款3,969,800元，因原告已提出相關佐證資料，而
        撥付之疑慮亦已釐清，並無違反相關法規，被告自應依
        約給付，原告此部分之主張為有理由。
（三）原告又主張，第一標工程於97年10月21日驗收合格，原告
      前揭遭扣回之第一標第14期估驗計價之第壹十-02項「施
      工中路權外魚池影響補償費」5,673,005元之相關金額即
      工程品質管制費、承包商利潤、加值型營業稅計619,010
      元及該項物價調整金額2,061,384元共2,680,394 元（加
      計扣回款總額為8,353,399元）；及第二標工程於97年9月
      23日驗收合格，原告前遭扣回之第二標第8期估驗計價之
      第壹十-02項「施工中路權外魚池影響補償費」3,969,800
      元之相關金額即如工程品質管制費、承包商利潤、加值型
      營業稅計433,165元及該項物價調整金額1,341,856元，共
      1,775,021元（加計扣回款總額為5,744,821元），被告亦
      應為給付等語。被告則以原告之系爭二工程未經驗收合格
      云云置辯。經查：
    1.原告主張第一、二標工程均已驗收合格之事實，業據提出
      工程結算驗收證明書二紙在卷在卷足憑（見原證6，本院
      卷第27頁、28頁），依該驗收證明書驗收意見欄2.記載「
      本項工程經辦理驗收，其結果為合格」，核與原告之主張
      相符。
    2.雖被告抗辯稱，系爭工程「壹十-02『施工中路權外漁池
      影響補償費』」已被排除在前開驗收合格證明書之外，須
      待疑慮釐清後，按契約規定辦理云云。然查：
      (1)查依前開二紙工程結算驗收證明書備註欄記載：「本工
        程之壹十-02『施工中路權外漁池影響補償費』編列疑
        慮尚未釐清，已於41期估驗款先予扣回在案（本局南營
        字第0970020825號函），待釐清後依契約規定辦理，故
        本次結算不含該項相關費用（含物價指數調整款）計
        8,353,399元。」（第一標）、「本工程之壹十-02『施
        工中路權外漁池影響補償費』編列疑慮尚未釐清，已於
        35期估驗款先予扣回在案（本局南營字第0970019474號
        函），待釐清後依契約規定辦理，故本次結算不含該項
        相關費用（含物價指數調整款）計5,744,821元。」（
        第二標）等語。依上開工程結算驗收證明書將「結算」
        及「驗收」兩欄分開記載，顯係分別認定考量。而備註
        欄所記載：本次結算不含補償費相關費用，該編列疑慮
        是契約用詞適法性之問題，與工程之驗收完全無關，故
        該工程驗收證明書對之「壹十-02『施工中路權外漁池
        影響補償費』」應已完成驗收，僅是自結算中加以排除
        在外。被告稱原告此部分之工程未完成驗收云云，尚屬
        無據。
      (2)再查，被告之前開工程結算驗收證明書備註欄清楚記載
        ，原告之估驗款遭扣回，係依據被告之南營字第009700
        20825函、第0970019474號函辦理，即認為「施工中路
        權外魚池影響補償費」編列於發包工程費，有所疑慮。
        嗣後，兩造就上開補償費之編列向行政院公共工程委員
        會申請調解，公共工程委員會亦作成調解成立書，認為
        被告給付原告該項費用，應符公允，已如前述，並有調
        解成立書在卷足憑（詳原證8號、本院卷第30-32頁）。
        故上開被告出具之驗收結算證明書上記載不予結算之理
        由亦已消滅，被告並無不給付竣工工程款4,455,415元
        （2,680,394+1,775,021=4,455,415）予原告之理由。
      (3)況且，原告就系爭壹十-02『施工中路權外漁池影響補
        償費』」之請求，已據提出相關佐證已如前述，並無任
        何疑慮，被告執此拒付工程款，亦無可採。
（四）末查，給付有確定期限者，債務人自期限屆滿時起，負遲
      延責任，民法第229條第1項定有明文。又遲延之債務，以
      支付金錢為標的者，債權人得請求依法定利率計算之遲延
      利息；而應付利息之債務，其利率未經約定，亦無法律可
      據者，週年利率為百分之5，亦為同法第233條第1項及第
      203條所明定。查依兩造系爭合約第六條第一項第四款約
      定：「甲方（被告）於乙方（原告）提出估驗計價表單後
      ，至遲應於五日內完成審核，再通知已方開立請款單據，
      並於接到乙方提出請款單據後五日內付款。」、第二項第
      二款約定：「驗收合格後甲方於五日內開具結算驗收證明
      書或相關證明文件為原則，並至遲於接到乙方請款單據後
      五日內付款。」等語，有該契約書足憑。原告前揭遭扣回
      之第一標第14期估驗款5,673,005元，及第二標第8期估驗
      款3,969,800元，因早已在95年間完成估驗及請款手續，
      原告請求分別自第一、二標驗收合格之翌日即97年10月22
      日、97年9月24日起請求遲延利息，自為法之所許。又其
      餘之竣工工程款4,455,415元，原告雖亦請求自驗收合格
      之翌日起算遲延利息，惟原告未能舉證證明其已依契約向
      被告提出請款單據，自應以提起本件訴訟送達書狀日即99
      年5月25日，作為向被告提出請求之時，因被告未於五日
      內支付工程款，被告自99年5月31日負遲延責任。原告在
      此範圍內之請求為有理由，逾此之請求為無理由。
四、綜上所陳，原告關於系爭二工程合約之「壹十-02『施工中
    路權外漁池影響補償費』」已依系爭合約書第6條約定提出
    相關佐證資料，並已完成驗收，從而原告依系爭二工程契約
    請求被告給付工程款14,098,220元，及其中5,673,005元自
    97 年10月22日起、其中3,969,800自97年9月24日起、其中
    4,455,415元自99年5月31日起，均至清償日止，按年息百分
    之五計算之利息，為有理由，應予准許；逾此之請求為無理
    由，應予駁回。
五、末按各當事人一部勝訴、一部敗訴者，其訴訟費用，由法院
    酌量情形，命兩造以比例分擔或命一造負擔，或命兩造各自
    負擔其支出之訴訟費用；及以一訴附帶請求其孳息、違約金
    者，不併算其價額，民事訴訟法第79條、第77條之2第2項分
    別定有明文。本件原告請求被告給付之14,098,220元，原告
    雖一部勝訴、一部敗訴，惟原告關於本金即應徵裁判費部分
    為全部勝訴，故訴訟費用應命被告一造負擔，爰依民事訴訟
    法87條第1項確定訴訟費用額（即裁判費136,080元）應由被
    告負擔，判決如主文第三項所示。
六、本判決原告勝訴部分，兩造分別陳明願供擔保，聲請宣告假
    執行及免為假執行，核無不合，爰各酌定相當之擔保金額准
    許之。至於原告敗訴部分，其假執行之聲請已失所依附，應
    予駁回。
七、結論：原告之訴為一部有理由，一部無理由，依民事訴訟法
    第87條、第79條、第390條第2項、第392條第2項，判決如主
    文。
中    華    民    國   100    年    3     月    3     日
                  民事第三庭    法  官  張麗娟
以上正本係照原本作成。
如不服本判決，應於送達後廿日內，向本院提出上訴狀並表明上
訴理由，如於本判決宣示後送達前提起上訴者，應於判決送達後
廿日內補提上訴理由書（須附繕本）。如委任律師提起上訴者，
應一併繳納上訴裁判費。
中    華    民    國   100    年    3     月    3     日
                                書記官  楊宗倫